【裁判字號】    96,上訴,1945
【裁判日期】    970229
【裁判案由】    殺人未遂
【裁判全文】
臺灣高等法院高雄分院刑事判決        96年度上訴字第1945號
上  訴  人  臺灣高雄地方法院檢察署檢察官
上  訴  人
即  被  告  甲○○
指定辯護人  本院公設辯護人  孫妙岑
上列上訴人因被告殺人未遂案件，不服臺灣高雄地方法院96 年
度訴字第65號中華民國96年7 月13日第一審判決（起訴案號：臺
灣高雄地方法院檢察署95年度偵緝字第3542號），提起上訴，本
院判決如下：
     主  文
原判決撤銷。
甲○○傷害人之身體，處有期徒刑貳年陸月，減為有期徒刑壹年
月。
     事  實
一、甲○○因其友人祝家政於民國94年9 月19日晚上某時，在位
    於高雄縣岡山鎮燦坤賣場附近遭1 、20名不詳姓名人士毆打
    ，甲○○見狀上前阻擋，上開不詳姓名人士旋即散去，嗣於
    同日晚上10時許（起訴書誤載為94年9 月20日），甲○○騎
    不詳車牌號碼之機車，途經高雄縣「岡山加油站」前，適丙○○騎不詳車牌號碼之機車搭載乙○○行經該處，甲○○見
    狀，以為騎該機車者為肇事毆打之人，遂騎乘機車沿路追逐
    丙○○、乙○○之機車，雙方車行至高雄市楠梓區○○○路
    95號之「台糖加油站」前，甲○○見丙○○、乙○○所共乘
    之機車故障停於該處，竟基於傷害之犯意，持置於機車腳踏
    板處之類似西瓜刀長型刀械1 把（以下簡稱類西瓜刀），朝
    乙○○直接揮砍3 刀（原審誤載2 刀），乙○○則以左手手
    臂阻擋，致受有左手肘割傷合併尺骨開放性骨折及肌腱等3
    處撕裂傷。丙○○見狀亦趨前阻擋欲保護乙○○，惟仍遭甲○○持刀劃傷左肩（未據告訴）。甲○○罷手後，即要求乙○○、丙○○2 人須先行離去，丙○○旋騎車將乙○○送醫
    急救。
二、案經乙○○訴由高雄市政府警察局楠梓分局報請臺灣高雄地
    方法院檢察署檢察官偵查起訴。
     理  由
壹、證據能力部分
一、按被告以外之人於審判外之陳述雖不符前4 條之規定，而經
    當事人於審判程序同意作為證據，法院審酌該言詞陳述或書
    面陳述作成時之情況，認為適當者，亦得為證據。當事人、
    代理人或辯護人於法院調查證據時，知有第159 條第1 項不
    得為證據之情形，而未於言詞辯論終結前聲明異議，視為有
    前項之同意，刑事訴訟法第159 條之5 定有明文。
二、查本件被告犯罪事實之證據方法，詳如起訴書及本院卷內所
    引之證據，詳如：1 、證人即被害人乙○○之警詢、審判具
    結筆錄。2 、目擊證人丙○○之警詢、審判具結筆錄。3 、
    健仁醫院94年9 月26日乙○○之診斷證明書。4 、被害人乙○○遭砍傷之照片1 張。5 、健仁醫院健仁字第0960000205
    號函暨檢送乙○○之病歷資料等，被告及公設辯護人均未於
    言詞辯論終結前聲明異議，並當庭表示沒有意見及同意列入
    證據方法（見原審卷109 、159 、160 頁），是本院審酌前
    開書面或言詞陳述，其作成過程並無不適當之情形，認為以
    之作為本案之證據亦屬適當，依刑事訴訟法第159 條之5 規
    定，自得作為證據，合先敘明。
貳、認定罪事實及所憑證據
一、訊據被告甲○○固坦承本件肇因被告友人之祝家政於案發前
    因與不詳姓名之人騎車糾紛而遭毆打所衍生互相追遂，故於
    前揭時、地持刀揮砍被害人乙○○，惟堅決否認有何殺人未
    遂犯行，辯稱：伊只有拿刀砍乙○○，但沒有殺人犯意云云
    ；原審及本院公設辯護人辯護意旨則以：被告固有持刀砍傷
    被害人乙○○，然係因被告認為乙○○先前毆打被告之友人
    祝家政，因此才會想要報復、教訓乙○○，況且被告是砍傷
    乙○○的手臂，並非致命部位，被告在乙○○手臂受傷無能
    力抵抗時，亦未再繼續砍殺乙○○，顯見被告應無殺人之犯
    意，又依健仁醫院的回函，認乙○○送醫時生命跡象穩定，
    益徵被告主觀上無殺人故意等語，資為辯護。
二、經查：
 (一)被告甲○○於前揭時、地持上開刀械揮砍被害人乙○○，
     致其受有左手肘割傷合併尺骨開放性骨折及肌腱斷裂等傷
     害之事實，業據被告於警詢、偵查及原審供承不諱（警二
     卷1 、2 頁、偵二卷9 頁、偵三卷15頁、原審卷77、161
     頁），核與目擊證人丙○○於警詢、原審證述情節大致相
     符（警一卷第8 頁背面、原審卷119 至123 頁），且經證
     人即被害人乙○○於警詢、原審證述綦詳（警一卷3 、4
     頁、原審卷第78至82、84、124 頁），並有健仁醫院94年9
     月26日乙○○之診斷證明書、被害人乙○○遭砍傷之照片1
     張、健仁醫院健仁字第0960000205號函暨檢送乙○○之病
     歷資料在卷可稽（警一卷12頁、13頁、原審卷135 頁至143
     頁），此部分事實，堪以認定。
（二）被告甲○○於案發當時持類西瓜刀砍乙○○時，係由右上
      往左砍向乙○○，而乙○○則舉左手揮擋之事實，業據證
      人丙○○證述在卷（原審卷121 頁）。且被告先砍完乙○○後，因丙○○趨前阻擋時，同時亦砍到丙○○左肩後，
      即要求乙○○、丙○○2 人須先騎車離去之事實，亦據證
      人丙○○證述在卷（偵一卷8-9 頁），並證稱: 被飆車族
      追上，然後有一名男子（即被告）持刀下車向我們走過來
      說「不是很會跑」，然後揮刀砍向乙○○，砍了2 、3 刀
      後，我向前要擋並保護乙○○，結果我也被砍一刀，當時
      我穿的外套很厚，只傷到一點皮肉，之後持刀殺傷我們的
      人（即被告）就說「你們要不要走」，意思是要我們先走
      怕我們記到車號，我們因害怕就跟他道歉，然後我騎車載
      乙○○到健仁醫院醫治等語（警卷8-9 頁），核與證人乙○○證述: 飆車族開始追我們，一直追到高楠公路95號台
      糖加油站前，因阿宗（丙○○）的機車壞了無法繼續騎，
      就被飆車族追上，一名男子（即被告）持刀向我走過來罵
      我三字經，然後揮刀砍傷我，之後問我走不走，我因害怕
      跟他道歉，然後叫我朋友阿宗載我到健仁醫院等語（警卷
      3-5 頁及本院卷53頁）相符。足見被告當時持刀揮砍乙○○應係基於傷害乙○○之犯意，否則自無可能揮砍乙○○
      3 刀（按乙○○手臂共計受有3 處撕裂傷，故應認被告係
      向乙○○揮砍3 刀）後，不但未繼續砍殺，猶催促乙○○
      、丙○○離開現場之理。況本件肇因於被告友人之祝家政
      於案發前因與不詳姓名之人騎車糾紛而遭毆打所衍生互相
      追遂所致之事實，業據被告供述在卷，核與證人乙○○證
      稱: 他（被告）砍我前用台語罵我「看你多會跑，再跑啊
      ，給你死」等語相符（原審卷81頁）。另證人陳信宇亦證
      稱: 我認識甲○○…，94.9. 20在岡山農工是我與祝家政
      在一起，後來有一群人衝出來打祝家政，我沒有被打，我
      們有去追那群人，但沒有追到，後來我們去岡山劉家修醫
      院看祝家政，那時在劉家修醫院有看到被告，被告的手受
      傷等語。（原審卷111 頁）。證人祝家政則證稱:94.9.20
      晚上10時許，我在岡山農工時沒有被打，但在岡山加油站
      前方附近遭5 、6 人圍住，其中一人不知何故打我，當時
      被告不在場…當時沒有看到乙○○與丙○○等語（原審卷
      113 頁）。是被告之友人祝家政於案發前，既均無法指認
      何人對其加以毆打，則尚難憑此推定被告於案發之際有可
      殺害乙○○之強烈動機，足徵被告於案發之際，僅因友人
      被毆之細故始持刀報復行兇，然仍尚難認被告有何持刀殺
      人之犯意。另證人乙○○雖於原審證稱：被告正對著伊大
      約2 、3 步的距離，由上往下朝伊左邊脖子用力地砍下來
      ，伊就用左手去擋，伊的左手還在上面時，被告接著又砍
      第2 刀，第2 刀砍的方式和第1 刀一樣云云（原審卷78、
      79 、81 、82、84頁）。惟被告果有殺人之犯意，其以相
      同方向揮砍被害人，被害人乙○○經此3 次受有刀創，理
      應無抵抗能力，另乙○○之友人丙○○雖有在現場出手搭
      救，然其手中亦無任何其他可與被告相抗之工具，被告自
      無可能當場罷手之理。又按被告平日習於以右持物，故其
      持刀向揮砍被害人乙○○或丙○○，其揮砍之方向本應會
      由上而下，惟尚難僅憑此揮砍動作，即推認被告於案發之
      際係向被害人乙○○之頸部砍殺。復參諸證人丙○○亦證
      稱: 被告在砍乙○○前，用台語說：「跑什麼，再跑砍死
      你」等語（原審卷122 頁）。此亦足徵被告於案發之際，
      因其友人遭不詳之人毆打，並誤乙○○2 人為毆打之人，
      始與乙○○、丙○○雙方騎車追遂因而衍生不滿情緒，並
      非有致人於死之犯意。又乙○○經送醫後，其左手肘雖受
      有割傷合併尺骨開放性骨折及肌腱斷裂等傷害，此有健仁
      醫院94年9 月26日乙○○之診斷證明書及照片可稽（警卷
      12頁、13頁）。惟乙○○於94年9 月19日晚上11時49分經
      送健仁醫院急診，其主訴遭人持西瓜刀砍傷左前臂處共3
      處，分別為5 公分、3 公分、2 公分，當時生命徵象穩定
      ，然因其刀傷合併肌肉及肌腱斷裂、尺骨骨折，故安排住
      院治療之事實，此有健仁醫院健仁字第0960000205號函暨
      檢送乙○○之病歷資料（原審卷179 頁）。足見乙○○當
      時雖手臂受有刀傷，惟傷勢尚非足以致命，故亦難憑此作
      為被告涉有殺人之故意，故被告辯稱：伊當時沒有殺人之
      犯意等語，應可採信。綜上，本件被告傷害犯行，罪證明
      確，犯行洵堪認定。
參、論罪及撤銷改判理由
一、按行為後法律有變更者，適用行為時之法律。但行為後之法
    律有利於行為人者，適用最有利於行為人之法律，刑法第2
    條第1 項定有明文。經查，被告行為後，95年7 月1 日修正
    公布施行之刑法第33條第5 款規定：「五、罰金：新臺幣1
    千元以上，以百元計算之。」，且刑法施行法於95年6 月14
    日增訂公布之第1-1 條規定：「中華民國九十四年一月七日
    刑法修正施行後，刑法分則編所定罰金之貨幣單位為新臺幣
    。九十四年一月七日刑法修正時，刑法分則編未修正之條文
    定有罰金者，自九十四年一月七日刑法修正施行後，就其所
    定數額提高為三十倍。但七十二年六月二十六日至九十四年
    一月七日新增或修正之條文，就其所定數額提高為三倍。」
    ，是修正後之刑法第277 條第1 項規定之法定罰金刑為新台
    幣1 千元以上新台幣3 萬元以下罰金。而修正前之刑法第27
    7 條第1 項規定之法定罰金刑，依修正前刑法第33條第5 款
    規定：「五、罰金：一元以上」，且依罰金罰鍰提高標準條
    例第1 條規定提高10倍，故修正前之刑法第277 條第1 項規
    定之法定罰金刑為銀元10元（即新台幣30元）以上銀元1 萬
    元（即新台幣3 萬元）以下罰金。從而，比較修正前、後之
    規定，修正後之規定並無較有利於被告。依刑法第2 條第1
    項前段之規定，自應適用行為時之法律以論處。
二、又刑法上殺人與傷害致人於死之區別，本視加害人有無殺人
    之犯意為斷，被害人所受傷害之程度及部位，固不能據為認
    定有無殺人犯意之唯一標準，但被害人所受傷害之程度、部
    位，及加害人之下手情形如何，於審究犯意方面，仍不失為
    重要參考（最高法院20年非字第104 號判例、87年度臺上字
    第4494號判決可資參考）。另查殺人未遂、傷害之區別，端
    賴行為人行為時，究出於殺人或傷害之犯意而定。至殺人犯
    意之存否，固係隱藏於行為人內部主觀之意思，被害人傷痕
    之多寡、受傷處所是否即為致命部位、傷勢輕重程度、加害
    人下手情形、所用兇器為何，並與被害人曾否相識、有無宿
    怨等情，雖不能執為區別殺人與傷害之絕對標準，然仍非不
    得盱衡審酌事發當時情況，觀其行為動機，視其下手情形、
    用力輕重、砍向部位之手段，佐以其所執兇器、致傷結果、
    與被害人之關係暨行為後之情狀等予以綜合觀察論斷。查本
    件被害人乙○○雖受有左前臂處分別為5 公分、3 公分及2
    公分合併尺骨開放性骨折及肌腱斷裂等3 處撕裂傷，有健仁
    醫院94年9 月26日乙○○之診斷證明書、健仁醫院健仁字第
    0960000205號函暨檢送乙○○之病歷資料在卷可參（警卷12
    頁、原審卷第135 至143 頁），惟未有證據，足證被告有殺
    人之犯意，業如前述，核被告甲○○所為，係犯刑法第277
    條1 項之傷害罪。公訴意旨認被告所為係犯殺人未遂，則容
    稱未洽，惟基本事實相同，起訴法條應予變更。原審認被告
    所為係犯刑法271 條第2 項、第1 項殺人未遂罪，則有違誤
    。檢察官依告訴人聲請提起上訴，以被告惡性非輕，犯後態
    度不佳，迄今未與告訴人和解，認原審量刑過輕，應無理由
    。被告上訴主張並無殺人之犯意，則非無理由。原判決既有
    瑕疵，自應由本院撤銷改判。
肆、科刑及減刑
    爰審酌被告與被害人乙○○並無深仇大恨，竟僅因為朋友出
    氣，竟持類西瓜刀砍傷被害人，其惡性非輕，而被害人歷此
    遭刀砍過程，其身體及心靈將造成難以磨滅之傷害，又被告
    迄今仍未與被害人達成和解，亦未賠償被害人所受損害，量
    刑本不宜從輕，惟念及砍傷被害人後猶讓被害人離去，以避
    免被害人傷勢加重，復衡其犯罪動機、目的、手段、所生危
    害、被害人之傷勢等一切情狀，量處如主文所示之刑，以資
    懲儆。又按中華民國九十六年罪犯減刑條例（以下簡稱本條
    例）第5 條固規定：「本條例施行前，經通緝而未於中華民
    國九十六年十二月三十一日前自動歸案接受偵查、審判或執
    行者，不得依本條例減刑。」其立法原意係指於本條例施行
    前經通緝，而未於本條例施行後之96年12月31日限期內自動
    歸案者，不得依本條例減刑，故如係於該條例施行前經通緝
    ，並於該條例施行前，業經緝獲到案者，則應不受本條例第
    5 條規定不得減刑之限制。（參照最高法院81年度台非字第
    12號判決意旨）。又中華民國九十六年罪犯減刑條例自中華
    民國96年7 月16日已施行在案，此觀本條例第16條規定自明
    。本件被告於95年9 月28日經臺灣高雄地方法院檢察署通緝
    （偵二卷1 頁），並於95年10月1 日即經警緝獲（警二卷3
    頁），係於中華民國九十六年罪犯減刑條例施行前即已緝獲
    到案，故依前揭最高法院判決意旨說明，應無同條例第5條
    規定之不得減刑之適用。故本件被告犯罪時間既在96年4 月
    24日以前，仍合於減刑條件，爰依中華民國96年罪犯減刑條
    例第2 條第1 項第3 款之規定，應減其宣告刑2 分之1 ，即
    依法予以減為有期徒刑1 年3 月。至被告持以行兇之類西瓜
    刀1 把，業據被告於警詢時供明：該把刀已丟棄等語（警一
    卷2 頁），為避免將來執行上之困難，故不予宣告沒收。
伍、被告合法傳喚，無正當之理由不到庭者，得不待其陳述，逕
    行判決，刑事訴訟法第371 條定有明文。本件被告甲○○經
    本院於96年12月28日寄存送達在案（本院卷58頁），業經合
    法傳喚，惟無正當理由未到庭，爰不待其陳述，逕行判決，
    並此敘明。
據上論斷，應依刑事訴訟法第369 條第1 項前段、第364 條、第
371 條、第299 條第1 項前段、第300 條，刑法第2 條第1 項、
修正前刑法第277 條第1 項、罰金罰鍰提高標準條例第1 條前段
，中華民國96年罪犯減刑條例第2 條第1 項第3 款、第7 條，判
決如主文。
本案經檢察官姜麗儒到庭執行職務。
中    華    民    國    97    年    2     月    29    日
                  刑事第八庭    審判長法  官  李炫德
                                      法  官  陳志銘
                                      法  官  李政庭
以上正本證明與原本無異。
如不服本判決應於收受本判決後10日內向本院提出上訴書狀，其
未敘述上訴理由者，並得於提起上訴後10日內向本院補提理由書
狀（均須按他造當事人之人數附繕本）「切勿逕送上級法院」。
中    華    民    國    97    年    2     月    29    日
                                      書記官  吳福連
附錄本判決論罪科刑法條：
刑法第277條
傷害人之身體或健康者，處3 年以下有期徒刑、拘役或1 千元以
下罰金。
犯前項之罪因而致人於死者，處無期徒刑或 7 年以上有期徒刑；
致重傷者，處3 年以上10年以下有期徒刑。


司法院資訊處製作；財團法人民間司法改革基金會備份。
